最高法院民事判決　　　　　　　　　　　　　　　九十三年度台上字第一八四五號
　　上　訴　人　台灣電力股份有限公司台中供電區營運處
　　法定代理人　林茂山
　　訴訟代理人　王寶輝律師
　　被 上 訴人　甲○○
右當事人間請求給付工程款事件，上訴人對於九十一年十一月一日台灣高等法院台中
分院第二審判決（九十一年度上字第二七四號），提起上訴，本院判決如下：
    主  文
原判決廢棄，發回台灣高等法院台中分院。
    理  由
本件被上訴人主張：伊對訴外人實陽營造有限公司（下稱實陽公司）有票款債權存在
，經取得執行名義並因聲請強制執行未能全部獲償而由執行法院發給債權憑證後，乃
再向台灣台中地方法院（下稱台中地院）聲請就實陽公司對於上訴人所有之工程款債
權為強制執行。由該院以九十年度執字第一０五六０號強制執行事件於民國九十年五
月十日核發收取命令（下稱系爭收取命令），載明：「實陽公司對於上訴人之債權，
在新台幣︵下同︶七百四十萬元，及其中一百萬元，自八十九年四月十五日起、其中
二百九十萬元，自八十九年五月十五日起，其中三百五十萬元，自八十九年三月十五
日起，均至清償日止按年息百分之六計算之利息範圍內，禁止實陽公司收取，上訴人
亦不得向實陽公司清償，應逕由被上訴人收取」等內容。上訴人已於九十年五月十一
日上午十時三十分，收受前開准伊收取之執行命令，竟於同日上午十時四十七分，仍
向實陽公司支付工程款一千零八十五萬二千八百元，致伊向上訴人收取時，短收二百
二十七萬二千三百四十一元。因其清償行為，依法不得對抗身為執行債權人之伊，經
伊以存證信函催告上訴人應於十日內依原收取命令為給付，上訴人除給付七十一萬八
千二百五十五元外，餘一百六十萬五千一百六十一元迄未給付，迨九十一年八月二十
九日伊始又獲分配款九萬二千六百零六元。爰依系爭收取命令之法律關係，求為命上
訴人給付實陽公司之工程款，在一千零八十五萬二千八百元範圍內，准由被上訴人收
取一百五十六萬四千四百四十八元及自九十一年八月二十九日起加計按週年利率百分
之六計算利息之判決。（被上訴人原請求經第一審判決准許其收取之金額為一百六十
萬五千一百六十一元本息。於原審「減縮」為上述金額之本息。）
上訴人則以：伊於九十年五月十一日上午十時三十分收受被上訴人親自送達之系爭收
取命令前，已由伊之出納人員攜帶給付實陽公司之台灣銀行甲存支票二紙，前往該銀
行霧峰分行（下稱台銀霧峰分行）辦理匯款手續，並於同日上午十時二十六分許，將
支票交予櫃台承辦人員，於十時四十七分，完成交易手續，而對實陽公司為清償之行
為。況伊之財產股長范揚馨於知悉被上訴人來意後，即迅速以電話聯絡台銀霧峰分行
，擬辦理止付手續，經該行承辦人員告以已完成交易，不能止付，亦見伊之信賴利益
應受保障，伊對實陽公司之清償，即應發生免責之效力等語，資為抗辯。
原審維持第一審所為被上訴人勝訴之判決，駁回上訴人之上訴，無非以：上訴人係於
九十年五月十一日上午十時三十分，收受系爭收取命令，而同日上午十時二十六分，
上訴人之職員已至台銀霧峰分行櫃台辦理匯款手續，在三十六分辦妥向實陽公司支付
工程款一千零八十五萬二千八百元之匯款手續，並於同日十三時九分完成匯出等情，
固經原審勘驗錄影帶及函請台灣銀行霧峰分行查明無訛。惟依該行之回函表示，系爭
兩筆匯款係於九十年五月十一日十三時九分始完成匯出手續，在匯款未匯出前，客戶
仍可向該行撤銷匯款委託，而上訴人係於當日匯款完成後，始向該行為撤銷匯款委託
之表示，致無法撤銷。縱上訴人於九十年五月十一日上午十時二十六分許，即將用以
清償訴外人即執行債務人實陽公司工程款之支票二紙，交予台銀霧峰分行辦理匯款手
續，然所謂清償係指依債務本旨實現債務內容之給付行為。上開匯款手續既僅係上訴
人委託台銀霧峰分行匯款之階段，並非清償行為本身，即應至受委託人實際將款匯予
實陽公司，始得謂為對該公司之清償。而上訴人就系爭匯款之清償行為係九十年五月
十一日十三時九分，已在其收受系爭收取命令︵十時三十分︶之後，且距其清償仍有
二小時又三十九分之久，在此之前上訴人並非無暇為撤銷付款之委託未為之，則其
對實陽公司之清償行為對被上訴人自不生效力。被上訴人本於系爭收取命令之法律關
係，請求上訴人於應給付實陽公司之工程款，在一千零八十五萬二千八百元範圍內，
准由被上訴人收取一百五十六萬四干四百四十八元本息，核屬有據，應予准許等詞，
為其判斷之基礎。
按執行法院依強制執行法第一百十五條規定就債務人對於第三人之金錢債權為執行所
發之執行（扣押、收取、支付轉給）命令，送達於第三人時發生效力。同法第一百十
八條第二項前段定有明文。查本件上訴人於九十年五月十一日上午十時三十分收受系
爭收取命令前，其承辦人員早已持欲支付實陽公司工程款一千零八十五萬二千八百元
之兩張支票，前往台銀霧峰分行辦理給付清償手續，並於同日上午十時三十六分，辦
妥匯款手續，為原審所確定之事實。果爾，參酌上訴人之財產股長范揚馨於第一審證
述：「當天（九十年五月十一日）上午快十一點時，有一位同事打電話告訴我有收到
法院之扣押命令，我就說劉俊平（上訴人之出納人員）已前往台銀霧峰分行辦理……
我立刻打電話聯絡該分行之承辦小姐，問她兩張實陽之支票是否已經辦好了，她說已
經全部完成交易了……」等語（見一審卷七二頁）。似見上訴人早在收受系爭收取命
令之前，已將欲支付實陽公司工程款之支票簽發完成，並交付台銀霧峰分行辦理匯入
實陽公司帳戶手續以為清償。且因該行承辦人員告知已「完成交易」，上訴人始未及
進一步為止付或撤銷匯款委託之行為；而台銀霧峰分行實際上要在何時完成匯款手續
，又係其內部作業程序問題，尚非上訴人所得過問。則上訴人之上開行為能否謂係於
系爭收取命令送達後之違反執行命令行為？將台銀霧峰分行承辦人員之疏失或其遲延
匯出匯款之行為所生之不利益歸之於上訴人是否公平？上訴人因清償所交付該行而完
成交易手續之款項，是否僅係匯款之階段行為，並非清償行為？均非無探討之餘地。
倘上訴人之交付款項行為，非為系爭收取命令效力之所及，即見上訴人是否在該行完
成匯款手續前撤銷付款之委託，與其已否清償並無任何關係。原審遽認台銀霧峰分行
實際將款匯予實陽公司，始為清償，且其間相距仍有二小時又三十九分之久，上訴人
並非無暇為撤銷付款之委託未為之，其對實陽公司之清償行為對被上訴人自不生效
力，而為不利於上訴人之判決，亦嫌率斷。其次，系爭收取命令係載明：「實陽公司
對於上訴人之債權，在七百四十萬元，及其中一百萬元，自八十九年四月十五日起，
其中二百九十萬元，自八十九年五月十五日起，其中三百五十萬元，自八十九年三月
十五日起，均至清償日止按年息百分之六計算之利息範圍內，禁止實陽公司收取，上
訴人亦不得向實陽公司清償，應逕由被上訴人收取」等內容（見一審卷七頁），苟上
訴人應受該收取命令之拘束，是否僅在七百四十萬元本息範圍內？就其清償實陽公司
之一千零八十五萬二千八百元，能否均認為對被上訴人不生效力？原審未詳加研求，
所為上訴人敗訴之判決，自屬可議。上訴論旨，指摘原判決不當，求予廢棄，非無理
由。
據上論結，本件上訴為有理由。依民事訴訟法第四百七十七條第一項、第四百七十八
條第二項，判決如主文。
中　　　華　　　民　　　國　　九十三　　年　　　九　　　月　　　九　　　日
                              最高法院民事第六庭
                                  審判長法官  蘇　茂　秋
                                        法官  朱　建　男
                                        法官  蘇　達　志
                                        法官  陳　碧　玉
                                        法官  高　孟　焄
      右正本證明與原本無異
                                              書  記  官
中　　　華　　　民　　　國　　九十三　　年　　　九　　　月　　 二十 　　日
                                                                        Ｖ
